---
title: "ProyectoFinal_RNA-seq"
author: "Rodrigo Daniel Hernandez Barrera"
date: "`r Sys.Date()`"
output: 
  html_document:
    df_print: paged
    code_folding: show
    self_contained: yes
    fig_caption: yes
    highlight: zenburn
    theme: cerulean
    toc: yes
    toc_depth: 3
    toc_float: yes
---

# Introducción a RNA-Seq LCG-2021 | Proyecto Final

## 1. Introduccion 

El presente proyecto tiene por objetivo aplicar los conocimientos y las tecnologias bioinformaticas aprendidas en el curso RNA-seq 2021. 
Para comenzar con el proyecto, se realizo una búsqueda en el paquete recount3 de Bioconductor, especificamente con la plataforma [recount3 study explorer](https://jhubiostatistics.shinyapps.io/recount3-study-explorer/), se identificó el proyecto SRP115956 - Sex-specific Transcriptional Signatures in Human Depression, el cual contiene datos de humano, y fue de mi interes porque en el pasado diseñe un proyecto con el mismo topico. 


### 1.1. Abstract del proyecto 

Major depressive disorder (MDD) is a leading cause of disease burden worldwide. While the incidence, symptoms and treatment of MDD all point toward major sex differences, the molecular mechanisms underlying this sexual dimorphism remain largely unknown. Methods: Here, combining differential expression and gene coexpression network analyses, we provide a comprehensive characterization of male and female transcriptional profiles associated with MDD across 6 brain regions. We overlap our human profiles with those from a mouse model of chronic variable stress and capitalize on converging pathways to define molecular and physiological mechanisms underlying the expression of stress susceptibility in males and females. Results: Our results show a major rearrangement of transcriptional patterns in MDD, with limited overlap between males and females, an effect seen in depressed humans and in stressed mice. We identify key regulators of sex-specific gene networks underlying MDD and confirm their sex-specific impact as mediators of stress susceptibility. For example, downregulation of the female-specific hub gene DUSP6 in prefrontal cortex mimics stress susceptibility in females only by increasing ERK signaling and pyramidal neuron excitability. Such DUSP6 downregulation also recapitulates the transcriptional remodeling that occurs in PFC of depressed females. Conclusions: Together, our findings reveal dramatic sexual dimorphism at the transcriptional level in MDD and highlight the importance of studying sex-specific treatments for this disorder. Overall design: RNA sequencing data from (1) 6 human postmortem brain regions in males and females with and without major depression and (2) 2 epuivalent brain regions in males and female mice with and without 21 days of chronic varibale stress (CVS). Note: The raw data for Samples GSM2740709-GSM2740726, GSM2740805, and GSM2740808 were updated in January 2018. The processed data have not changed.


## 2. Importacion de los datos 

```{r}
# Cargando el paquete recount3
library("recount3")

# Encontrar el proyecto de interes
proj_info <- subset(available_projects(),
    project == "SRP115956" & project_type == "data_sources")
    
# Crear un objeto de tipo RangedSummarizedExperiment (RSE) con la informacion a nivel de genes
rse_gene <- create_rse(proj_info)

# Explorar el objeto RSE
rse_gene

```

Como se puede apreciar en las dimensiones, los datos estan se componen de 63,856 genes y 263 muestras. El objeto es analizado con el fin de conocer las categoría que contiene, y evaluar la homogeneidad de las mismas. Si existe algún problema tendrá que ser arreglado por medio de la curación o limpieza de los datos. Se utiliza el siguiente código para tambien explorar la información de las categorias, que representan variables del experimento.

```{r}
# Obtener los numeros de lecturas
assay(rse_gene, "counts") <- compute_read_counts(rse_gene)

# Facilitar el uso de la informacion del experimento
rse_gene <- expand_sra_attributes(rse_gene)

# Explorar los parametros del experimento y algunas de sus variables
colData(rse_gene)[,
    grepl("^sra_attribute", colnames(colData(rse_gene)))]
```
    
Para el análisis de expresión diferencial, se utilizarán las variables del fenotipo, en este caso se cuenta con individuos que presentaban el MDD o no. La siguiente variable a analizar es el género de los individuos, ya que en el estudio se encontraron, diferencias significativas entre hombres y mujeres. Finalmente, la causa de muerte, pues algunos de los individuos cometieron suicidio, lo cual podría relacionarse con el transtorno.

Estas variables, junto con las variables numéricas de edad y el número de integridad del RNA (RIN), se formatean como se muestra en el siguiente código para que puedan utilizarse en el resto del analisis.

```{r}
# Pasar a valores numericos o factores
rse_gene$sra_attribute.phenotype <- factor(rse_gene$sra_attribute.phenotype)
rse_gene$sra_attribute.gender <- factor(rse_gene$sra_attribute.gender)
rse_gene$sra_attribute.age <- as.numeric(rse_gene$sra_attribute.age)
rse_gene$sra_attribute.rin <- as.numeric(rse_gene$sra_attribute.rin)

# Resumen de las variables de interes
summary(as.data.frame(colData(rse_gene)[,
    grepl("^sra_attribute.[phenotype|gender|age|rin]", colnames(colData(rse_gene)))]))
```

La mayoria de las variables de interes contiene dos condiciones, lo cual facilita pasos del analisis, como la creacion del modelo estadistico, sin embargo la causa de muerte posee mas de dos condiciones distintas. Para poder solucionarlo se consideraron solo dos causas de muerte: por suicidio y no suicidio, esto se genera con el siguiente codigo.

```{r}
# Creacion de la variable
rse_gene$Cause_of_death <- factor(ifelse(rse_gene$sra_attribute.Cause_of_death == "Suicide", "suicide", "no suicide"))
table(rse_gene$Cause_of_death)
```

Ahora se calcula la proporción de lecturas asignadas a los genes, lo cual facilita la identificación de muestras malas en el siguiente paso.

```{r}
# Ver el resumen de los niveles de expresion    
rse_gene$assigned_gene_prop <- rse_gene$recount_qc.gene_fc_count_all.assigned / rse_gene$recount_qc.gene_fc_count_all.total
summary(rse_gene$assigned_gene_prop)
```

Tambien podemos apreciarlo de forma visual con una gráfica RIN, con la cual podemos decidir si necesitamos limpiar los datos.

```{r}
# Graficar los niveles de expresion RIN
with(colData(rse_gene), plot(assigned_gene_prop, sra_attribute.rin))
abline(v=0.3, col = "red", lwd=2, lty=2)
```

## 3. Limpieza de datos

Primero hacemos una copia de seguridad del objeto que contiene los datos.

```{r}
# Guardar nuestro objeto RSE por si luego cambio de opinión
rse_gene_unfiltered <- rse_gene
rse_gene <- rse_gene_unfiltered
```

Graficamos los datos en un histograma para visualizar nuevamente la distribucion de la expresion de los genes. 

```{r}
# Graficar la distribucion de las muestras
hist(rse_gene$assigned_gene_prop, col = cm.colors(7), main='Histograma de la expresion genica de rse_gene_SRP115956', xlab='Expresion', ylab='Frecuencia')
abline(v=0.3, col = "red", lwd=2, lty=2)
```

Luego de analizar las graficas considere eliminar las muestras que se encuentran por debajo de un umbral de 0.3, de esta manera se eliminan algunos datos de mala calidad, y tambien se evita la perdida excesiva de datos. El resultado luego del cutoff puede graficarse nuevamente en un histograma. 

```{r}
# Realizar el corte y observar la distribución
rse_gene <- rse_gene[, rse_gene$assigned_gene_prop > 0.3]

hist(rse_gene$assigned_gene_prop, col = colorRampPalette(c('yellow', 'red'))(15), main='Histograma de la expresion genica de rse_gene_SRP115956 con cutoff', xlab='Expresion', ylab='Frecuencia')
abline(v = 0.3, col="red", lwd=2, lty=2)
```

Ahora se limpiaran los datos, eliminando genes con bajos niveles de expresion, que van por debajo del primer cuartil. 

```{r}
# Se calculan los niveles medios de expresión de los genes en las muestras
gene_means <- rowMeans(assay(rse_gene, "counts"))
summary(gene_means)

# Eliminar genes con menor a 0.2
rse_gene <- rse_gene[gene_means > 0.2, ]
```

Finalmente se comparan las dimensiones de los objetos previo al filtrado y despues del filtrado y obtenemos el porcentaje de los datos que se conservan con respecto a los que se descargaron al inicio.  

```{r}
# Comparar dimensiones finales
dim(rse_gene)

dim(rse_gene_unfiltered)
```

```{r}
# Obtener el porcentaje de información conservada después de la limpieza
round(nrow(rse_gene) / nrow(rse_gene_unfiltered) * 100, 2)
```


## 4. Normalizacion de los datos 

La normalizacion de los datos es un paso necesario en el analisis, ya que al hacerlo se busca redudir la incidencia de falsos positivos. 

```{r}
# Objeto con el que se podran normalizar los datos
library("edgeR")

dge <- DGEList(
    counts = assay(rse_gene, "counts"),
    genes = rowData(rse_gene))
dge <- calcNormFactors(dge)
```

## 5. Expresion diferencial

En este ultimo paso del analisis, se generaron gráficas boxplot, con el objetivo de visualizar la diferencia entre la expresión de las muestras bajo distintas condiciones. Aqui se analizan las diferencias de expresión entre las condiciones de las variables de interes: fenotipo, genero y causa de muerte. De forma grafica se puede ver que en los 3 casos se tiene poca diferencia entre la expresión. 

```{r}
# Se carga la libreria ggplot2 que ayudara a visualizar los datos 
library("ggplot2")

# Visualización de expresión por medio de boxplot de las condiciones control y MDD.
ggplot(as.data.frame(colData(rse_gene)), aes(y = assigned_gene_prop, col = sra_attribute.phenotype, x = sra_attribute.phenotype)) +
    geom_boxplot(fill="yellow", alpha=0.2) +
    theme_bw(base_size = 20) +
    ylab("Proporción génica") +
    xlab("Fenotipo")
```

```{r}
# Visualización de expresión por medio de boxplot de las condiciones female y male
ggplot(as.data.frame(colData(rse_gene)), aes(y = assigned_gene_prop, col = sra_attribute.gender, x = sra_attribute.gender)) +
    geom_boxplot(fill="yellow", alpha=0.2) +
    theme_bw(base_size = 20) +
    ylab("Proporción génica") +
    xlab("Genero")
```

```{r}    
# Visualización de expresión por medio de boxplot de las causas de muerte
ggplot(as.data.frame(colData(rse_gene)), aes(y = assigned_gene_prop, col = Cause_of_death, x = Cause_of_death)) +
    geom_boxplot(fill="yellow", alpha=0.2) +
    theme_bw(base_size = 20) +
    ylab("Proporción génica") +
    xlab("Causa de muerte")
```

### 5.1. Modelo estadistico

Se usará model.matrix() para modelar las variables para el análisis de expresión diferencial. Ademas, confirma que las dimensiones de los objetos dge y mod coincidan en renglones y columnas respectivamente, ya que esto es un requisito para  

```{r}
# Generar el modelo estadistico
mod <- model.matrix(~ sra_attribute.phenotype + sra_attribute.gender + Cause_of_death + assigned_gene_prop,
    data = colData(rse_gene))

# Observar las variables que componen el modelo
colnames(mod)
```

```{r}
dim(dge)

dim(mod)
```

El siguiente codigo genera una grafica que ilustra el promedio de la varianza en la expresión diferencial de los datos. 

```{r}
# Generar la grafica para visualizar la desviacion estandar
library("limma")
vGene <- voom(dge, mod, plot = TRUE)
```

Vemos que es necesario generar un modelo de regresión lineal para ajustar la expresión de los datos. Tambien se muestra la cantidad de genes que poseen una expresion significativa.  

```{r}
# Modelo de regresion lineal
eb_results <- eBayes(lmFit(vGene))

# Indicar el coeficiente del modelo
de_results <- topTable(
    eb_results,
    coef = 2,
    number = nrow(rse_gene),
    sort.by = "none"
)

# Mostrar los genes diferencialmente expresados entre control y MDD con FDR < 5%
table(de_results$adj.P.Val < 0.05)
```

La siguiente gráfica explica el cambio de expresión entre el control y pacientes con MDD. Los valores positivos indican una expresión más alta en MDD y valores negativos indican mayor expresión en el control.

```{r}
# Visualizar los resultados estadísticos
plotMA(eb_results, coef = 2)
```

El gráfico de volcano siguiente ilustra el logfold change en el eje x y el p-value en el eje y. Esto permite observar los genes con mayor expresión y con mejor valor de p-value. Los 3 genes con mayor expresión se resaltan en azul.

```{r}
volcanoplot(eb_results, coef = 2, highlight = 3, names = de_results$gene_name)
```

El el siguiente heatmap podemos observar la expresión de los 50 genes mas significativos con las condiciones que se analizaron en el modelo. 

```{r}
# Extraer valores de los genes de interes
exprs_heatmap <- vGene$E[rank(de_results$adj.P.Val) <= 50, ]

# Crear una tabla con informacion de las muestras y con nombres de columnas mas amigables
df <- as.data.frame(colData(rse_gene)[, 
        c("sra_attribute.gender", "Cause_of_death", "sra_attribute.phenotype")])
colnames(df) <- c("Gender", "Cause of death", "Phenotype")

# Guardar el nombre de cada gen
rownames(exprs_heatmap) <- rowRanges(rse_gene)$gene_name[match(rownames(exprs_heatmap), rownames(rse_gene))]

# Importar la libreria para graficar el heatmap
library("pheatmap")

# Crear el heatmap
pheatmap(
    exprs_heatmap,
    cluster_rows = TRUE,
    cluster_cols = TRUE,
    show_rownames = TRUE,
    show_colnames = FALSE,
    annotation_col = df,
    fontsize_row = 6,
)
```

En los siguientes graficos se observa la formacion de clusters para cada variable de interes. Se ve que entre mujeres y hombres existe diferencia de genes diferencialmente expresados. Sin embargo, esto no ocurre en el caso de individuos con y sin MDD, y entre individuos que cometieron suicidio y los que no, por lo que se concluye que no hay suficientes genes diferencialmente expresados como para observar clusters. 

```{r}
# Importar libreria para colores
library("RColorBrewer")

# Convirtiendo los valores de genero a colores
col.gender <- df$Gender
levels(col.gender) <- brewer.pal(nlevels(col.gender), "Set1")

col.gender <- as.character(col.gender)

# MDS por genero
plotMDS(vGene$E, labels = df$Gender, col = col.gender)
```

```{r}
# Convirtiendo los valores de MDD a colores
col.phenotype <- df$Phenotype
levels(col.phenotype) <- brewer.pal(nlevels(col.phenotype), "Dark2")

col.phenotype <- as.character(col.phenotype)

# MDS por fenotipo
plotMDS(vGene$E, labels = df$Phenotype, col = col.phenotype)
```

```{r}
# Conviertiendo los valores de Cause of death a colores
col.death <- df$`Cause of death`
levels(col.death) <- brewer.pal(nlevels(col.death), "Set1")

col.death <- as.character(col.death)

# MDS por Cause of death
plotMDS(vGene$E, labels = df$`Cause of death`, col = col.death)
```


## 6. Conclusiones

Es necesario mencionar algunas las conclusiones que surgieron en el transcurso del trabajo. Primero, reconocer que recount3 posee una gran cantidad de proyectos, todos con caracteristicas distintas, algunos de ellos presentaban problemas en algunas de las etapas del analisis y en ocasiones no tenian datos utiles como el valor RIN, o no contaban con una buena calidad de  bibliotecas de datos para un análisis de expresión diferencial  adecuado. 

Ademas del analisis de los resultados obtenidos en este proyecto, creo que la conclusion a la que llego luego de realizarlo es que, a la hora de trabajar con datos, es necesario analizarlos constantemente, con el objetivo de encontrar posibles errores que puedan causar problemas en pasos posteriores en el analisis; asi mismo, ha sido una excelente oportunidad para realizar un analisis de expresion diferencial casi real.


## 7. Referencias 

[Leonardo Collado-Torres](http://lcolladotor.github.io/)

Collado-Torres L (2021). Explore and download data from the recount3 project. doi: 10.18129/B9.bioc.recount3

H. Wickham. ggplot2: Elegant Graphics for Data Analysis. Springer-Verlag New York, 2016.

Neuwirth, E. (2014). “RColorBrewer: ColorBrewer Palettes.” CRAN-r-project, https://CRAN.R-project.org/package=RColorBrewer
